---
title: "PRA2. Tipologia i cicle de vida de les dades"
author: "Autor: Daniel Rodrigálvarez Morente"
date: "Maig 2023"
output: 
  pdf_document:
    toc: true
    number_sections: true
    highlight: tango
    keep_tex: true
  word_document: default
  html_document:
    code_folding: show
    theme:
      bg: "#202123"
      fg: "#B8BCC2"
      primary: "#EA80FC"
      secondary: "#00DAC6"
      base_font:
        google: Prompt
      heading_font:
        google: Proza Libre
editor_options: 
  markdown: 
    wrap: 72
---

```{r setup, include=FALSE}
knitr::opts_chunk$set(echo = TRUE)
```

```{r echo=TRUE, message=FALSE, warning=FALSE, include=FALSE}
if(!require('ggplot2')) install.packages('ggplot2'); library('ggplot2')
if(!require('Rmisc')) install.packages('Rmisc'); library('Rmisc')
if(!require('dplyr')) install.packages('dplyr'); library('dplyr')
if(!require('xfun')) install.packages('xfun'); library('xfun')
if(!require('gridExtra')) install.packages("gridExtra"); library('gridExtra')
if(!require('VIM')) install.packages("VIM"); library('VIM')
```

# Presentació del projecte i objectiu de l'anàlisi

El projecte que es desenvolupa a continuació consisteix en l'estudi de les causes que determinen la possibilitat una cardiopatia. En concret, es vol determinar si els diferents indicadors estudiats tenen una incidència diferent pels homes i les dones.

# Consideracions referents al dataset

El dataset utilitzat conté informació de diferents indicadors mèdics de persones que han patit o no una cardiopatia.

Les dades han estat publicades per Rashik Rahman sota llicència CC0: Public Domain a www.kaggle.com i es pot accedir a les mateixes a través del següent enllaç: https://www.kaggle.com/datasets/rashikrahmanpritom/heart-attack-analysis-prediction-dataset

No s'han realitzat modificacions prèvies al conjunt de dades original.


# Descripció del dataset. Perquè és important i quina pregunta/problema pretén respondre?

Carreguem el conjunt de dades i fem una revisió del contingut de les
diferents variables

```{r}
path = 'heart.csv'
dades <- read.csv(path, sep = ",")
str(dades)
```

Podem observar que es tracta d'un dataset amb 303 observacions i 14
variables, totes elles amb números enters excepte la variable oldpeak que
conté dades decimals.

## Descripció de les variables

\- **age**. Edat de la persona 

\- **sex**. Sexe de la persona (1 = home; 0 = dona)

\- **cp**. chest pain type Value (1: typical angina Value 2: atypical
angina Value 3: non-anginal pain Value 4: asymptomatic)

\- **trtbps**. Pressió arterial en repòr (en mm/Hg)

\- **chol**. cholestoral in mg/dl fetched via BMI sensor

\- **fbs**. (fasting blood sugar \> 120 mg/dl) (1 = cert; 0 = fals)

\- **restecg**. resting electrocardiographic results (0 = normal;
1 = having ST-T wave abnormality (T wave inversions and/or ST
elevation or depression of \> 0.05 mV); 2: showing probable or
definite left ventricular hypertrophy by Estes' criteria)

\- **thalachh**. maximum heart rate achieved

\- **exng**. exercise induced angina (1 = sí; 0 = no)

\- **oldpeak**. Previous peak

\- **slp**. Slope (0 = unsloping 1 = flat 2 = downsloping)

\- **caa**. number of major vessels (0-4)

\- **thall**. Thal rate (0 = null; 1 = fixed defect; 2 = normal; 3 =
reversable defect)

\- **output**. Target variable (0 = less chance of heart attack (< 50% diameter narrowing. less chance of
heart disease); 1= more
chance of heart attack (> 50% diameter narrowing. more chance of heart disease))

Extra (incorporar)
\- **Medical Definitions 1- Angina: chest pain due to
reduced blood flow to the heart muscles. There're 3 types of angina:
stable angina, unstable angina, and variant angina. To know more about
angina click here:
<https://www.nhs.uk/conditions/angina/#>:\~:text=Angina%20is%20chest%20pain%20caused,of%20these%20more%20serious%20problems.

2- Cholesterol: a waxy substance found in the body cells and it belongs
to a group of organic molecules called lipids. There are 3 types of
cholesterol; high-density lipoprotein (HDL) and it's known as the "good
cholesterol", low-density lipoprotein (LDL) known as the "bad
cholesterol", and very-low-density lipoproteins (VLDL) and as the name
implies, they're low dense particles that carry triglycerides in the
blood.

3- ECG: short for electrocardiogram, it's a routine test usually done to
check the heart's electrical activity.

4- ST depression: a type of ST-segment abnormality. the ST segment is
the flat, isoelectric part of the ECG and it represents the interval
between ventricular depolarization and repolarization. For more details
check this link: <https://litfl.com/st-segment-ecg-library/>.

5- Thalassemia: it's a genetic blood disorder that is characterized by a
lower rate of hemoglobin than normal.


# Integració i selecció de les dades d'interès a analitzar.

Revisem la distribució de les diferents variables
```{r}
summary(dades)
```
A priori, no observem que hi hagi valor perduts, però més endevant farem una comprovació adhoc.

Fem una representació de les diferents variables per tal de facilitar la revisió prèvia del dataset
```{r, warning=FALSE}
histogrames_num <- list()
variables_num <- names(dades)
dades_num <- dades %>% select(all_of(variables_num))

for(i in 1:ncol(dades_num)){
  var <- names(dades_num)[i]
  grafic <- ggplot(dades_num, aes_string(x = var)) +
    geom_histogram(bins = 10, fill = "blue", color = "black") +
    labs(y = "") +
    theme(panel.grid = element_blank(), panel.background = element_blank())
  histogrames_num[[i]] <- grafic
}

multiplot(plotlist = histogrames_num, cols = 4)
```
Hi ha més informació d'homes que de dones i el número de registres amb output igual a 1 és lleugerament superior al valor 0.

Observant les gràfiques, veiem que hi ha quatre variables que podrien tenir una distribució similar a una normal (age, chol, trtbps i thalachh). En tot cas, més endavant farem una comprovació adhoc per tal d'assegurar-ho.

Revisem si tenim registres amb identics valors a totes les variables per tal de valorar si tenim registres duplicats
```{r}
dim(unique(dades))
```
Comprovem que hi ha 302 registres diferents, per la qual cosa, donat el
nivell d'especificitat de les dades, considerem que hi ha un registre
repetit.

Eliminem el registre repetit i conservem la resta donat que tenim un
número de registres perfectement gestionable i, per tant no és necessari plantejar agrupacions que facilitin l'ús del dataset
```{r}
dades <- unique(dades)
```

Donat que l'estudi està dirigit a identificar diferències entre homes i dones, ens interessa comprobar quina informació tenim per cada grup
```{r}
print('Distribució entre homes i dones en valors absoluts:')
print(addmargins(table(dades$sex, dades$output)))
print('Pes relatiu de cada sexe dins el valor de la variable output:')
print(round(prop.table(table(dades$sex, dades$output), 2), 2))
print('Pes relatiu de la variable output dins de cada sexe:')
print(round(prop.table(table(dades$sex, dades$output), 1), 2))
```
Hi ha 207 homes i 96 dones i la distribució del camp output dins de cada grup és diferent, tenint més pes el valor 1 en dones que en homes.
```{r}
barplot(table(dades$sex, dades$output), beside = TRUE, col = c("grey", "black"), legend = rownames(table(dades$sex, dades$output)))
```


Farem una anàlisi de components principals per tal valorar si podem
treballar amb menys variables
```{r}
dades_acp <- prcomp(dades, center = TRUE, scale = TRUE)
summary(dades_acp)
```

Observem que, tot i que hi ha dues compronents principals que expliquen
juntes un 34,9% per la variància, aquesta està molt repartida i
necessitem 13 dels 14 components per explicar el 95% de la variància.



### Normalització de les dades

Tenim quatre variables numèriques que ens pot interessar normalitzar per
tal que siguin comparables en el nostre estudi. Primer de tot,
comprovarem si la distribució de les variables trtbps, chol, thalachh i
oldpeak és o no normal aplicant el test de Shapiro

```{r}
shapiro_trtbps <- shapiro.test(dades$trtbps)
print(shapiro_trtbps)
```

```{r}
shapiro_chol <- shapiro.test(dades$chol)
print(shapiro_chol)
```

```{r}
shapiro_thalachh <- shapiro.test(dades$thalachh)
print(shapiro_thalachh)
```

```{r}
shapiro_oldpeak <- shapiro.test(dades$oldpeak)
print(shapiro_oldpeak)
```

En els quatre casos, observant el valor de p podem dir que es rebutja la
hipòtesi nul·la i, per tant, no es distribueixen com una normal.


ELIMINAR O COMENTAR
```{r}
hist(table(dades$chol, dades$output), col = c("grey", "black"), legend = rownames(table(dades$chol, dades$output)), xlab = "chol")
```

# Neteja de les dades. Les dades contenen zeros o elements buits?

Tot i que amb el resum del dataset no apareixien valors perduts, fem una
adhoc

```{r}
colSums(is.na(dades))
```

```{r}
colSums(dades=="")
```

Es confirma que no tenim valors perduts, per tant no em de fer cap
modificació al dataset.

Fem una revisió de la possible existència de valors extrems

```{r}
var_out <- c()
for (i in 1:ncol(dades)){
  outl <- boxplot.stats(dades[,i])$out
  if (!length(outl)==0){var_out <- c(var_out, i)}
}
print(names(dades)[var_out])
```

Veiem que tenim 7 variables amb valors extrems
```{r}
par(mfrow = c(3,3), mar = c(0, 0, 1, 0) + 0.2)
for (i in var_out) {
  boxplot(dades[, i], main = colnames(dades)[i])
}
```
Per les variables fbs, caa i thall, tot i el resultat del gràfics, podem descartar el fet que hi hagi valors extrems donat que es tracta de variables discretes i els valors observats estan dins de les categories considerades.

Apliquem el criteri de les dues desviacions estàndar per tal de valorar si mantenim el valors originals
```{r, warning=FALSE}
trtbps_outliers <- abs(scale(dades$trtbps)) > 2
chol_outliers <- abs(scale(dades$chol)) > 2
thalachh_outliers <- abs(scale(dades$thalachh)) > 2
oldpeak_outliers <- abs(scale(dades$oldpeak)) > 2

outliers <- trtbps_outliers + chol_outliers + thalachh_outliers + oldpeak_outliers

pch_trtbps_chol <- (trtbps_outliers | chol_outliers) * 3
pch_trtbps_thalachh <- (trtbps_outliers | thalachh_outliers) * 3
pch_trtbps_oldpeak <- (trtbps_outliers | oldpeak_outliers) * 3
pch_chol_thalachh <- (chol_outliers | thalachh_outliers) * 3
pch_chol_oldpeak <- (chol_outliers | oldpeak_outliers) * 3
pch_thalachh_oldpeak <- (thalachh_outliers | oldpeak_outliers) * 3

plot(dades[, c("trtbps", "chol")], pch=pch_trtbps_chol)
plot(dades[, c("trtbps", "thalachh")], pch=pch_trtbps_thalachh)
plot(dades[, c("trtbps", "oldpeak")], pch=pch_trtbps_oldpeak)
plot(dades[, c("chol", "thalachh")], pch=pch_chol_thalachh)
plot(dades[, c("trtbps", "oldpeak")], pch=pch_trtbps_oldpeak)
plot(dades[, c("thalachh", "oldpeak")], pch=pch_thalachh_oldpeak)
```
Donat que l'estudi es basa en la comparació entre homes i dones, fe una valoració dels valors extrems per separat, per tal d'evitar que els valors d'un sexe amaguin informació rellevant a l'altra
```{r}
dades_homes <- dades[dades$sex==1,]
dades_dones <- dades[dades$sex==0,]

var_out_dones <- c()
for (i in 1:ncol(dades_dones)){
  outl_dones <- boxplot.stats(dades_dones[,i])$out
  if (!length(outl_dones)==0){var_out_dones <- c(var_out_dones, i)}
}
print(names(dades_dones)[var_out_dones])

var_out_homes <- c()
for (i in 1:ncol(dades_homes)){
  outl_homes <- boxplot.stats(dades_homes[,i])$out
  if (!length(outl_homes)==0){var_out_homes <- c(var_out_homes, i)}
}
print(names(dades_homes)[var_out_homes])
```
Així com en l'estudi conjunt trobavem valors extrems a les variables trtbps, chol,  thalachh i oldpeak, quan estudiem els sexes per separat varien aquests resultats. Per les dones no hi ha variació en quant a variables, donat que la variable exng en ser discreta no la podem considerar, i pels homes no hi haurà valors extrems per la variable chol.

Revisem els registres que contenen valors extrems amb el criteri de les dues desviacions estàndar i comptem quants registres es veuen afectats per outliers, considerant les dades de forma global i separant per sexes 
```{r}
print(paste("Número d'outliers considerant les dades de forma global:", count(dades[outliers > 0,])))
print(paste("Número d'outliers en dones considerant les dades de forma global:", count(dades[c(outliers > 0 & dades$sex==0),])))
print(paste("Número d'outliers en homes considerant les dades de forma global:", count(dades[c(outliers > 0 & dades$sex==1),])))

trtbps_outliers_d <- abs(scale(dades_dones$trtbps)) > 2
chol_outliers_d <- abs(scale(dades_dones$chol)) > 2
thalachh_outliers_d <- abs(scale(dades_dones$thalachh)) > 2
oldpeak_outliers_d <- abs(scale(dades_dones$oldpeak)) > 2

outliers_dones <- trtbps_outliers_d + chol_outliers_d + thalachh_outliers_d + oldpeak_outliers_d
print(paste("Número d'outliers en dones:", count(dades_dones[outliers_dones > 0,])))

trtbps_outliers_h <- abs(scale(dades_homes$trtbps)) > 2
thalachh_outliers_h <- abs(scale(dades_homes$thalachh)) > 2
oldpeak_outliers_h <- abs(scale(dades_homes$oldpeak)) > 2

outliers_homes <- trtbps_outliers_h + thalachh_outliers_h + oldpeak_outliers_h
print(paste("Número d'outliers en homes:", count(dades_homes[outliers_homes > 0,])))
```
Podem extreure una primera conclusió sobre la importància de tractar les dades per separat donat que es reduix el número d'outliers. Tractar les dades conjuntament ens portaria a fer un tractament de les dades errònia i descartar registres o imputar valors de forma equivocada, a banda de que ens facilita una primera informació al respecte dels diferents valors observats en funció de si es tracta de dones o d'homes.

Donat que no ens interessa perdre registres perquè en tenim pocs i ja que el criteri seguit per identificar valors perduts ha estat utilitzar la desviació estàndar, imputarem la mitjana als valors extrems identificats i ho farem de forma separada per homes i per dones
```{r}
dades_dones$trtbps[trtbps_outliers_d] <- round(mean(dades_dones$trtbps), 0)
dades_dones$chol[chol_outliers_d] <- round(mean(dades_dones$chol), 0)
dades_dones$thalachh[thalachh_outliers_d] <- round(mean(dades_dones$thalachh), 0)
dades_dones$oldpeak[oldpeak_outliers_d] <- round(mean(dades_dones$oldpeak), 0)

dades_homes$trtbps[trtbps_outliers_h] <- round(mean(dades_homes$trtbps), 0)
dades_homes$thalachh[thalachh_outliers_h] <- round(mean(dades_homes$thalachh), 0)
dades_homes$oldpeak[oldpeak_outliers_h] <- round(mean(dades_homes$oldpeak), 0)
```

```{r}

aggr(dades_dones, numbers=TRUE, sortVars=TRUE, labels=names(dades_dones), cex.axis=.7, gap=3, ylab=c("Dades perdudes", "Patró"))

##kNN 1 (VIM package)
kNN1.imp<-kNN(iris.mis, k=3)
```

# Anàlisi de les dades

Selecció dels grups de dades que es volen analitzar/comparar (p. e., si
es volen comparar grups de dades, quins són aquests grups i quins tipus
d'anàlisi s'aplicaran?).

Comprovació de la normalitat i homogeneïtat de la variància.

Aplicació de proves estadístiques per comparar els grups de dades. En
funció de les dades i de l'objectiu de l'estudi, aplicar proves de
contrast d'hipòtesis, correlacions, regressions, etc. Aplicar almenys
tres mètodes d'anàlisi diferents.

# Conclusions

A partir dels resultats obtinguts, quines són les conclusions?

Els resultats permeten respondre al problema?
